臺灣臺中地方法院刑事裁定
110年度聲字第3874號
聲明異議人  
即  受刑人  黃品誠




上列聲明異議人即受刑人因重利案件，不服臺灣臺中地方檢察署
檢察官之執行指揮（109年執字第8853號檢察官命令），聲明異
議，本院裁定如下：
    主  文
聲明異議駁回。
    理  由
一、聲明異議人即受刑人黃品誠（下稱受刑人）聲明異議意旨略
    以：
(一)受刑人犯重利罪前經本院110年度中簡字第266號判決判處有
    期徒刑8月，如易科罰金，以新臺幣（下同）1千元折算1日
    ，未扣案之犯罪所得146萬2千元沒收，於全部或一部不能沒
    收或不宜執行沒收時，追徵其價額。受刑人因犯罪所得未經
    沒收，臺灣臺中地方檢察署（下稱臺中地檢署）檢察官乃以
    110年度執字第8853號執行指揮否准易科罰金。
(二)受刑人雖確曾以不相當之利息貸放金錢予被害人而收取重利
    ，但受刑人絕未以強暴、脅迫、侵入住宅、監控或其他足以
    使人心生畏懼之方法向被害人取得重利。受刑人年紀尚輕，
    從事放款業務非久，可得利益非多，就本案客觀事實而言，
    受刑人貸放之利息經計算雖達146萬2千元，然受刑人所貸放
    之本金亦高達110萬元，被害人至今本金分文未還，受刑人
    實際獲利非多，實無力一次繳交全部犯罪所得146萬2千元。
    受刑人所犯經濟犯罪之重利罪只是經判處得易科罰金之有期
    徒刑8月之輕罪，受刑人除本案外，並無其他犯罪紀錄，素
    行堪稱良好。詎檢察官仍執意違反比例原則令被告入監執行
    ，顯與刑法第41條第1項但書規定「但易科罰金，難收矯正
    之效或難以維持法秩序者，不在此限。」之例外情形，始不
    得易科罰金之意旨相違。
(三)受刑人於110年9月7日前因車禍事故造成左側脛腓骨骨折、
    多處擦傷、額頭部分撕裂傷，有衛生福利部豐原醫院診斷證
    明書為憑，依該證明書醫囑載明受刑人「住院日自110年9月
    7日。於110年9月18日出院共住院12天。於110年9月8日接受
    開放性復位併內固定手術。宜須休養三個月，不宜劇烈活動
    ，住院期間至出院後一個月須專人照護，宜門診追蹤複查。
    」以受刑人目前身體狀況，顯需在原本家庭熟悉環境下休養
    3個月，以利受刑人身體康復，而不宜在此時入監執行,否則
    徒增監所人力支出，更有造成受刑人身體更大傷害之疑慮。
(四)受刑人雖尚有犯罪所得146萬2千元須繳回而未繳回之情，然
    受刑人於到案接受執行當日攜帶預備繳納易科罰金之24萬元
    外，亦攜帶將繳交犯罪所得之部分現金，但執行機關卻在未
    賦予受刑人陳明下匆促發監執行，目前上揭款項均寄存於受
    刑人之臺中監獄帳戶，應有受刑人在監帳戶明細足證，從而
    受刑人亦無拒繳犯罪所得之不當情事，如蒙鈞院准予易科罰
    金，除立馬繳納易科罰金款項24萬元外，同時亦當儘速以分
    期繳納之方式繳回全部犯罪所得。
(五)綜上，受刑人犯行顯尚輕微，並有傷在身，檢察官有上開未
    依法審酌之事由，未見刑法第41條第1項所稱難收矯正之效
    或難以維持法秩序之情，即逕予否准受刑人易科罰金之聲請
    ，令入監服自由刑，衡諸受刑人涉案情節輕重、家庭現況、
    身體健康等，原執行指揮洵非允洽，爰依刑事訴訟法第484
    條規定聲明異議，請撤銷前開執行指揮，裁定准予易科罰金
    等語。
二、按受刑人或其法定代理人或配偶，以檢察官執行之指揮為不
     當者，得向諭知該裁判之法院聲明異議，法院並應就異議
    之 聲明裁定之，刑事訴訟法第484條、第486條分別定有明
    文。 次按犯最重本刑為5年以下有期徒刑以下之刑之罪，而
    受6月 以下有期徒刑或拘役之宣告者，得以1千元、2千元或
    3千元折算1日易科罰金，但易科罰金，難收矯正之效或難以
    維持法秩序者，不在此限；前開規定，於數罪併罰之數罪均
    得易科罰金或易服社會勞動，其應執行之刑逾6月者，亦適
    用之，刑法第41條第1項、第8項分別定有明文。上開易刑處
    分之否准，係法律賦予檢察官指揮執行時之裁量權限，執行
    檢察官自得考量受刑人之實際情況，是否有難收矯正之效或
    難以維持法秩序，以作為其裁量是否准予易科罰金之憑據，
    非謂一經判決宣告易科罰金之折算標準，執行檢察官即應為
    易科罰金之易刑處分。又所謂「難收矯正之效」及「難以維
    持法秩序」，乃立法者賦與執行檢察官得依具體個案，考量
    犯罪特性、情節及受刑人個人特殊事由，審酌應否准予易刑
    處分之裁量權，檢察官就此項裁量權之行使，僅於發生裁量
    瑕疵之情況，法院始有介入審查之必要，倘檢察官之執行指
    揮，其程序上已給予受刑人就其個人特殊事由陳述意見之機
    會（包括在檢察官未傳喚受刑人，或已傳喚受刑人但受刑人
    尚未到案前，受刑人先行提出易科罰金聲請等情形），實體
    上並已就包含受刑人所陳述關於其個人特殊事由在內之刑法
    第41條第1項但書所指情形予以衡酌考量，則難認其裁量權
    之行使有何違法或不當可言。易言之，執行檢察官就受刑人
    是否確因易科罰金，而有難收矯正之效，或難以維持法秩序
    之情事，有裁量判斷之權限，法院僅得審查檢察官裁量時其
    判斷之程序有無違背法令、事實認定有無錯誤、其審認之事
    實與刑法第41條第1項但書之裁量要件有無合理關連、有無
    逾越或超過法律規定之範圍等問題，原則上不宜自行代替檢
    察官判斷受刑人有無上開情事。倘執行檢察官經綜合評價、
    衡酌後，仍認受刑人有上開不適宜為易刑處分之情形，而為
    否准受刑人易科罰金之執行命令，則屬執行檢察官裁量權之
    合法行使範圍，自不得任意指為違法或不當（最高法院110
    年度台抗字第1188號裁定意旨參照）。　　
三、經查：
(一)受刑人前因重利案件，經本院以110年度中簡字第266號判決
    判處如該判決附表編號1至11所示之主刑及沒收，主刑部分
    應執行有期徒刑8月，如易科罰金，以1千元折算1日確定，
    而經本院移送臺中地檢署執行等情，有上開判決書及及臺灣
    高等法院被告前案紀錄表在卷可稽。
(二)嗣臺中地檢署執行檢察官以110年度執字第8853號執行傳票
    通知受刑人到案執行，受刑人於110年10月1日到案執行，並
    具狀提出易科罰金之聲請，臺中地檢署書記官於同日詢問受
    刑人給予陳述意見之機會，受刑人表示：伊腳傷經醫院稱需
    半年時間復原，伊要等腳傷復原後可以工作才有還款計畫等
    語，檢察官乃要求受刑人應提出犯罪所得繳納計畫，並改訂
    於同年10月20日報到執行，改期審核易科罰金之聲請；嗣於
    同年10月20日，受刑人仍聲請易科罰金，並就是否於同日開
    始執行及犯罪所得之繳納計畫表示意見，檢察官審酌受刑人
    之意見後，乃以：受刑人所犯本案重利罪之貸放金額共計10
    0萬元，向被害人收取重利之犯罪所得竟高達146萬2千元，
    犯罪情節非輕，其對法秩序之破壞性、侵害性甚大。再者，
    受刑人對於確定判決應沒收之未扣案犯罪所得146萬2千元，
    迄今分毫未繳付執行沒收。前於110年10月1日來本署報到執
    行，經諭知改期提出繳付犯罪所得之計畫，亦未遵守，本日
    報到僅略稱：目前沒有工作，現因腳傷接受手術，恢復需約
    半年，目前沒辦法繳犯罪所得，等之後有工作才能慢慢還，
    但之後工作還不知道，現在沒有辦法提出還款計畫等語，自
    難認受刑人犯後有悛悔向善之決心，故若不發監執行，難收
    矯正之效，亦難以維持法秩序等語，而否准受刑人易科罰金
    之聲請，並經主任檢察官、檢察長批示核可，以110年度執
    任字第8853號執行指揮書發監執行乙節，經本院調閱該署11
    0年度執字第8853號執行卷宗核閱無訛。
(三)依上開判決書所示，受刑人所犯重利罪共11罪，貸款金額合計共100萬元，犯罪時間為108年4月10日至109年9月24日間，向被害人收取重利之利息合計達146萬2千元，犯罪情節確實非輕。聲明異議意旨雖稱被害人至今本金分文未還，被告實際獲利非多云云，惟受刑人貸放款項予被害人時，係約定每10萬元貸款，以每15日為1期，收取1萬3千元之利息，並於借款時即預扣第1期利息，是被告實際貸款之本金顯然未達100萬元，況就該判決附表編號1至7所示之犯罪部分，受刑人實際收取之利息已分別超過貸款金額3萬餘元至36萬餘元不等，聲明異議意旨竟仍稱「受刑人分文本金未回收」云云，顯見該利息條件確實十分苛刻，嚴重剝剝被害人。又受刑人聲明異議意旨雖稱其於到案執行當日，除攜帶預備繳易科罰金之24萬元外，另攜帶將繳交犯罪所得之部分現金，但執行機關未予受刑人陳明即匆促發監執行云云，惟受刑人於110年10月1日到案執行時，即經檢察官要求應提出犯罪所得繳納計畫，然受刑人改於110年10月20日到案執行時，經詢以對犯罪所得之繳納計畫，僅答稱：「我目前沒有工作，我現在因腳傷接受手術，恢復約需半年時間，因此目前沒辦法繳納這筆犯罪所得。要等我之後有工作後才能慢慢還，但因為之後的工作還不知道，所以我現在沒有還款計畫」等語，並於最後經詢以還有何意見時，答稱「沒有意見」，程序上已給予受刑人充分陳述意見之機會，然受刑人始終未表示欲先繳回部分犯罪所得或提出任何繳交犯罪所得之計畫，與其聲明異議意旨顯然不符，是受刑人此部分所指亦無足採。再者，受刑人入監服刑，勢必對其原先生活產生若干不便，此乃受刑人因犯罪所須付出之代價，實為制度所必然，受刑人前雖因故受傷，惟依受刑人所提出之診斷證明書所載，受刑人「宜須休養三個月，不宜劇烈活動，住院期間至出院後一個月須專人照護，宜門診追蹤複查。」而受刑人發監執行時已出院逾1個月，依醫囑只要不要劇烈活動即可，並無「現罹疾病，恐因執行而不能保其生命」之情形，且受刑人於在監執行期間，仍得接受適當之醫療照護，受刑人稱入監執行有造成其身體更大傷害之疑慮云云，亦屬無據。從而，執行檢察官考量受刑人犯罪特性、情節及受刑人個人特殊事由，並審酌受刑人之意見後，認如不使入監執行難以收矯正之效及維持法秩序，以110年度執任字第8853號執行指揮書，命受刑人自110年10月20日起執行上開刑罰，且不准予易科罰金，其於指揮命令中已具體敘明其本諸職權不准受刑人易科罰金之理由，核與刑法第41條第1項之規定無違，並無違法或不當之情形。  
四、基上，本院綜觀全卷並審酌上情，認本件執行檢察官於指揮
    執行時，已給予受刑人陳述意見之機會，且審酌其犯罪情狀
    、侵害法益、犯後態度等主、客觀條件，充分審查、考量受
    刑人若不入監執行，將難收矯正之效，亦難維持法秩序等節
    後，始不予准許易科罰金，並具體說明不准其易科罰金之理
    由。而此一不准易科罰金之指揮執行命令，屬法律授權檢察
    官所行使之合義務性裁量，乃對具體個案，行使法律所賦予
    之指揮刑罰執行職權，核與刑法第41條第1項但書規定無違
    ，未有逾越法律授權、濫用權力等情事。聲明異議人徒執前
    詞聲明異議，指摘執行檢察官執行指揮不當，並無理由，應
    予駁回。
五、依刑事訴訟法第486條，裁定如主文。 
中　　華　　民　　國　　110 　年　　11　　月　　5 　　日
                  刑事第十三庭  法  官  李宜娟
以上正本證明與原本無異。
如不服本裁定，應於收受送達後5日內向本院提出抗告狀。（應
附繕本）
                                書記官  林雅慧
中　　華　　民　　國　　110 　年　　11　　月　　5 　　日